---
title: "Metadatos"
author: "Juan J谩come"
output: html_document
---

```{r setup, include=FALSE}
library(tidyr)
library(knitr)
library(kableExtra)
```

# Descripci贸n de metadatos

Este archivo contiene la descripci贸n de las variables asociadas a cada muestra analizada en el estudio **"Global metabolomics of human milk fractions"** (ID: **ST000957**), disponible en el repositorio p煤blico de Metabolomics Workbench.

El estudio incluye un total de 12 muestras de leche humana, recolectadas de cuatro madres. Para cada madre se obtuvieron tres fracciones de leche: lip铆dica, acuosa y entera.

 Acceso al estudio original:\
<https://www.metabolomicsworkbench.org/data/DRCCMetadata.php?Mode=Study&StudyID=ST000957>

A continuaci贸n se describen las variables contenidas en los metadatos de las muestras y metabol铆tos:

```{r coldata, echo=FALSE}
# Crear data frame con descripci贸n de metadatos
descripcion_metadatos <- data.frame(
  Variable = c("sujeto", "Milk_fraction"),
  Descripci贸n = c(
    "Identificador del sujeto (madre donadora) de cada muestra",
    "Fracci贸n de leche correspondiente a la muestra: lip铆dica, acuosa o entera"
  )
)

# Mostrar tabla con kable
knitr::kable(descripcion_metadatos,
             caption = "Descripci贸n de las variables asociadas a las muestras",
             col.names = c("Variable", "Descripci贸n"))
```

```{r rowdata, echo=FALSE}
# Crear data frame con descripci贸n de rowData
descripcion_rowdata <- data.frame(
  Variable = c("Standardized_name", "Formula", "Super_class", "Main_class", "Sub_class"),
  Descripci贸n = c(
    "Nombre estandarizado del metabolito",
    "F贸rmula molecular del compuesto",
    "Clase qu铆mica general del metabolito (supercategor铆a)",
    "Clase principal qu铆mica del metabolito",
    "Subcategor铆a qu铆mica del metabolito"
  )
)

# Mostrar tabla con kable
knitr::kable(descripcion_rowdata,
             caption = "Descripci贸n de las variables de anotaci贸n de los metabolitos",
             col.names = c("Variable", "Descripci贸n"))

```
